【裁判字號】    98,台再,35
【裁判日期】    980806
【裁判案由】    返還房屋及土地等再審
【裁判全文】
最高法院民事判決                九十八年度台再字第三五號
再 審原 告  甲○○
                      樓
訴訟代理人  徐履冰律師
            范嘉倩律師
再 審被 告  乙○○
訴訟代理人  陳舜銘律師
上列當事人間請求返還房屋及土地等事件，再審原告對於中華民
國九十七年九月四日本院判決（九十七年度台上字第一八四二號
）、同年五月六日台灣高等法院判決（九十七年度上字第一五號
）及九十六年十一月十五日台灣板橋地方法院判決（九十六年度
訴字第九三二號），提起再審之訴，經台灣板橋地方法院裁定移
送，本院判決如下：
    主  文
再審之訴駁回。
再審訴訟費用由再審原告負擔。
    理  由
本件再審原告以本院九十七年度台上字第一八四二號、台灣高等
法院九十七年度上字第一五號及台灣板橋地方法院九十六年度訴
字第九三二號判決（下合稱原確定判決）有民事訴訟法第四百九
十六條第一項第一款所定事由，對之提起再審之訴，無非以：坐
落台北縣中和市○○段五○七地號土地所有權應有部分四分之一
及其上建物即門牌號碼中和市○○路○段一六七之二號房屋所有
權全部（下稱系爭房屋，與上述土地下合稱系爭房地），係訴外
人楊席珍於民國六十五年二月二十七日以預售屋交易方式，向再
審被告之前手廖天來買受，並受交付而占有，嗣因廖天來與合建
之「地主」發生糾紛，致未「過戶」予楊席珍。楊席珍與廖天來
於六十八年三月三十日於法院成立調解，廖天來同意就系爭房地
辦理保存登記後，移轉登記予楊席珍，楊女乃委由訴外人莊文貞
指示再審原告管領系爭房地，再審原告自係有權占有。又廖天來
於九十三年間曾依民法第七百六十七條規定，訴請伊及莊文貞遷
讓返還系爭房屋，經台灣板橋地方法院以九十三年度板簡字第一
二四一號判決廖天來敗訴確定（下稱前案確定判決），乃再審被
告於前案判決確定後之九十六年二月十二日，始自廖天來受讓取
得系爭房地之所有權，依民事訴訟法第四百零一條第一項規定，
應為前案確定判決效力所及，不得再行起訴。詎原確定判決認債
之關係僅在特定當事人間發生效力，於實體法上無拘束再審被告
之效力，再審被告不受前案確定判決之效力所及，因依民法第七
百六十七條規定命再審原告返還系爭房地，原確定判決自有「適
用法規顯有錯誤」之再審事由等詞，為其論據。
按民事訴訟法第四百零一條第一項所謂繼受人，包括因法律行為
而受讓訴訟標的之特定繼承人在內。而所謂訴訟標的，係指為確
定私權所主張或不認之法律關係，欲法院對之加以裁判者而言。
至法律關係，乃法律所定為權利主體之人，對於人或物所生之權
利義務關係。其中對物之關係，指依實體法規定為權利主體之人
，基於物權，對於某物得行使之權利關係而言，此種權利關係，
具有對世效力與直接支配物之效力，如離標的物，其權利失所依
據，其以此項對物之關係為訴訟標的時，所謂繼受人，固包括繼
受該法律關係中之權利或義務人及受讓標的物之人（本院六十一
年台再字第一八六號判例意旨參照）。惟倘繼受人未繼受存在於
特定之債權人與債務人間（對人關係）之權利義務關係，而僅受
讓標的物之所有權，並依實體法規定成為權利主體之人者，自已
合法取得其固有之物權（如移轉登記、土地法第四十三條、民法
第八百零一條、第八百八十六條、第九百四十八條）。於此情形
，為調和實體法與程序法所規範之法律狀態，前案確定判決對於
該標的物繼受人之既判力客觀範圍，應祇以該判決事實審言詞辯
論終結時原告所主張之權利義務關係（即訴訟標的）本身之存否
，經於判決主文對其所為之判斷者為限，即繼受人不得反於前案
既判力，主張其前手對於前案被告仍享有對物之權利，至於該判
決事實審言詞辯論終結後，始受讓標的物之所有權者，既在上揭
既判力客觀範圍之外，自非不得基於實體法所取得之固有物權，
為自己對其前手之前案被告提起後訴訟。查本件前案確定判決之
訴訟標的，係該案原告廖天來本諸其就系爭房屋之所有權，依民
法第七百六十七條規定，對該案被告即再審原告所主張之所有物
返還請求權，法院審理結果，並未否認廖天來對系爭房屋之所有
權，僅認該案被告即再審原告所為其係經楊席珍指示而占有，楊
席珍乃基於與廖天來間之買賣關係而占有，其非無權占有之抗辯
為有理由，判決廖天來敗訴確定，故「廖天來與再審原告間之系
爭房屋所有物返還請求權，於該案事實審言詞辯論終結時並不存
在」一事，始為該前案確定判決既判力之客觀範圍。嗣再審被告
於前案確定判決後，始經合法之物權移轉登記而取得系爭房地所
有權，依上說明，再審被告取得系爭房屋所有權之物上請求權，
因與前案確定判決既判力客觀範圍所示之權利主體不同，非在前
案既判力客觀範圍內，再審被告自得本於其對系爭房屋自己之所
有權，併同未經裁判之系爭土地所有權提起前訴訟程序之後訴訟
。本院原確定判決所認「債之關係僅在特定當事人間發生效力，
於實體法上既無拘束被上訴人（即本件再審被告）之效力，依上
說明，該確定判決之效力不及於被上訴人」，係自再審原告之角
度立論，無違本院六十一年台再字第一八六號判例，亦與上揭從
再審被告角度而為闡述，並無扞格之處。原確定判決因而為再審
原告敗訴之判決，經核並無適用法規顯有錯誤之情形。再審原告
據以提起再審之訴，求予廢棄原確定判決，非有理由。
據上論結，本件再審之訴為無理由，依民事訴訟法第七十八條，
判決如主文。
中    華    民    國  九十八  年    八    月    六    日
                      最高法院民事第五庭
                          審判長法官  顏  南  全
                                法官  林  大  洋
                                法官  沈  方  維
                                法官  王  仁  貴
                                法官  張  宗  權
      本件正本證明與原本無異
                                      書  記  官
中    華    民    國  九十八  年    八    月   十九   日
                                                Ａ


司法院資訊處製作；財團法人民間司法改革基金會備份。
